台灣高等法院台中分院刑事判決　　　　96年度上易字第1415號
上　訴　人　台灣台中地方法院檢察署檢察官
被　　　告　乙○○
上列上訴人因詐欺案件，不服台灣台中地方法院96年度易字第
892號中華民國96年6月7日第一審判決（起訴案號：台灣台中
地方法院檢察署96年度偵緝字第411號，併辦案號：台灣台南
地方法院檢察署96年度偵緝字第181號），提起上訴，本院判決
如下：
    主  文
原判決撤銷。
乙○○幫助犯詐欺罪，累犯，處有期徒刑月，如易科罰金，以
新台幣壹仟元折算壹日。減為有期徒刑壹月又拾伍日，如易科罰
金，以新台幣壹仟元折算壹日。
    事  實
一、乙○○曾於民國94年間因重利案件，經法院判處有期徒刑四
    月確定，於94年9月22日執行完畢。詎乙○○猶不知悔改，
    其依一般社會通念，得預見將金融帳戶供他人使用，他人可
    能以該金融帳戶遂行財產上犯罪之目的，且取得他人存摺之
    目的在於收取贓物及掩飾犯行不易遭人追查，竟不顧他人所
    可能遭害之危險，仍以縱若有人持以犯罪亦無違反本意之不
    確定幫助詐欺犯意，於95年7月下旬某日，將其所申請開立
    之中華郵政股份有限公司台中大新郵局帳號00000000000000
    號帳戶之存摺、印章、提款卡（含密碼）交予不詳姓名已成
    年之詐騙集團成員。嗣該詐欺集團成員果於95年8月1日上午
    10時許，撥打電話給丙○○，向丙○○詐稱：其車輛失竊，
    須匯款新台幣（下同）2萬元至上開帳戶內，始會將車子返
    還等語，致丙○○陷於錯誤，依指示匯款至乙○○前開台中
    大新郵局帳戶內，並旋遭提領一空。
二、案經台中縣警察局霧峰分局報請台灣台中地方法院檢察署檢
    察官偵查起訴，暨台南市警察局第二分局報請台灣台南地方
    法院檢察署檢察官移送併案審理。
    理    由
一、被告乙○○否認有上開犯行，辯稱：其上開郵局之存摺、提
    款卡是放在機車之椅墊下置物箱內遺失的，並未出賣帳戶存
    摺、提款卡云云。然查：
(一)、上開大新郵局帳號00000000000000號帳戶，係被告所申請開
    立，並於95年7月20日辦理更印換碼、核發晶片卡及申請語
    音系統等情，業據被告自白在卷，並有上開帳戶之開戶資料
    及客戶歷史交易清單一份附卷可稽。被害人丙○○確實遭詐
    騙集團成員詐騙，因而匯款2萬元至被告上開郵局帳戶內等
    情，亦據被害人丙○○於警詢時證述屬實（上開陳述雖屬審
    判外之陳述，惟檢察官及被告均同意作為證據，且上開筆錄
    係由警員所製作，依刑事訴訟法第159條之5第1項之規定，
    有證據能力）。復有上開被告帳戶之客戶歷史交易清單一份
    、被害人之匯款執據一份附於警卷可按。顯見被告之上開帳
    戶確係遭詐欺集團利用作為詐欺取財之出入帳戶無誤。又被
    害人於警詢時係指稱：「因為被詐騙集團詐騙金錢，所以至
    派出所報案。」、「詐騙集團因我車子失竊而叫我匯款至上
    述帳號，才願意把車子還我。」等語。被害人在主觀上係認
    為遭詐欺取財；而詐騙集團成員所告知之上開言詞，並非告
    以被害人之自小客車為其所竊取。且依現有證據顯示，詐欺
    集團係以向被害人騙稱：「願意還車子」為詐術，向被害人
    詐欺取財。被害人因而陷於錯誤，匯款至被告之上開帳戶內
    。
(二)、被告對於其上開帳戶之用途一節，於警詢時供稱：「是我親
    戚，要匯錢給我用的。」等語，於台灣台南地方法院檢察署
    檢察官偵查時供稱：「當時應徵工作，公司說要匯款到前述
    帳戶內。」等語，於原審法院審理時供稱：「我因為上班要
    使用，所以去補換金融卡，之後就放在機車置物箱，第二天
    去上班時，要把帳號交給公司匯薪資，才發現不見了。」等
    語，其前後之供述已有不一。且上開帳戶既係供其薪資匯款
    之用，則被告於發現該帳戶存摺、提款卡遺失，卻未馬上向
    郵局辦理掛失及申請補發，與一般經驗常情亦屬有違。況被
    告上開郵局帳戶自88年12月8日提領1千元後，其帳戶餘額僅
    39元，至94年10月7日始再有匯款5千元及跨行提領5千元之
    交易紀錄，嗣於95年7月20日始又辦理更印換碼、核發晶片
    卡及申請語音系統之情形（帳戶餘額亦僅39元），此有該帳
    戶之歷史交易清單在卷可按，顯然被告之上開郵局帳戶於95
    年7月20日前形同停滯戶，卻於95年7月20日辦理更印換碼、
    核發晶片卡及申請語音系統，可見其係為特定之目的而辦理
    之。而倘若其確係為正當之特定目的而辦理，則該帳戶之存
    摺、提款卡遺失，勢必影響被告原計畫。衡情，被告應即向
    郵局掛失申報失竊，卻未見其有此等一般人所會採取之舉措
    ，顯不合情理。
(三)、查提款卡之密碼為個人使用提款卡領款所用，若非由本人所
    提供，則他人即難憑空猜測而取得正確之密碼。且以實行詐
    欺取財等正犯者之立場而言，其應會使用足以令其等信任無
    虞之金融帳戶，而非隨時可能掛失之金融帳戶，否則其等詐
    得之款項，可能無法領得。足徵被告確有將其上開郵局帳戶
    存摺、提款卡及密碼等物，交付給他人使用無誤。
(四)、按刑法上之故意，分為直接故意（確定故意）與間接故意（
    不確定故意），「行為人對於構成犯罪之事實，明知並有意
    使其發生者」為直接故意；「行為人對於構成犯罪之事實，
    預見其發生而其發生並不違背其本意者」為間接故意。且幫
    助犯之成立，以行為人主觀上認識被幫助者正欲從事犯罪或
    係正在從事犯罪，且該犯罪有既遂之可能，而其行為足以幫
    助他人實現構成要件者，即具有幫助故意，並不以行為人確
    知被幫助者係犯何罪名為必要。而在金融機關開設帳戶，請
    領存摺、提款卡之事，係針對個人身分之社會信用而予資金
    流通，具有強烈之屬人性，且今日一般人至金融機關如銀行
    、郵局等開設帳戶並非難事，苟非供洗錢或犯罪等不法目的
    ，依一般社會經驗法則判斷，實無必要隱匿自己名義之帳戶
    ，而無故借用他人帳戶使用。況近來詐騙集團詐欺取財之犯
    罪類型層出不窮，該等犯罪，多數均係利用他人帳戶作為詐
    欺取財之出入帳戶，並經媒體廣為披載，被告為智慮成熟之
    人，縱使並不確知其交付帳戶對象犯罪行為之具體內容，然
    上開犯罪型態既為現今社會犯罪常態之一，對其帳戶至少將
    遭人作為詐欺取財犯行所得財物匯入及提領之工具使用，當
    為被告所可能預見，而該帳戶嗣確供他人犯罪之用，並不違
    背被告之本意，被告應具備幫助詐欺取財之不確定故意。
(五)、綜上所述，被告確有提供其上開郵局帳戶存摺、提款卡及密
    碼給詐騙集團成員使用，其所辯無非事後卸責之詞，不足採
    信，事證明確，其犯行洵堪認定。
二、查被告提供郵局帳戶存摺、提款卡及密碼給詐騙集團成員使
    用，詐騙集團成員並持以向被害人丙○○詐騙，其係以幫助
    他人犯罪之意思，參與實施犯罪構成要件以外之行為，核屬
    詐欺取財罪之幫助犯。故核被告所為，係犯刑法第30條第1
    項、第339條第1項之幫助詐欺取財罪。公訴檢察官認被告係
    犯刑法第30條第1項、第346條第1項之幫助恐嚇取財罪云云
    （起訴檢察官原認係該當刑法第30條第1項、第339條第1項
    之幫助詐欺取財罪，業經公訴檢察官於原審法院當庭變更法
    條），惟被害人應係遭詐欺取財等情，已如前述理由一、(一)
    所述，是公訴檢察官所認被告涉犯之法條尚有未洽，然原起
    訴之基本社會事實同一，爰依法變更起訴法條為刑法第30條
    第1項、第339條第1項。被告幫助他人實行犯罪行為，為幫
    助犯，應依刑法第30條第2項之規定減輕其刑。查被告曾於9
    4年間因重利案件，經法院判處有期徒刑四月確定，於94年9
    月22日執行完畢，此有台灣高等法院被告前案紀錄表在卷可
    按，其於受有期徒刑之執行完畢後，五年以內故意再犯本件
    有期徒刑以上之罪，為累犯，應依刑法第47條第1項之規定
    加重其刑。並先加重後減輕其刑。
三、原審認被告犯行明確，對被告論處罪刑，固非無見。但本件
    幫助詐欺犯罪在96年4月24日之前，量處有期徒刑三月，應
    依中華民國九十六年罪犯減刑條例規定減輕其刑，原審未及
    減刑，自有未洽。檢察官上訴意旨略以：依被害人警詢筆錄
    ，詐騙集團所為，屬一般勒索錢慣用之託詞，反面解釋，如
    予拒絕，車子即無法取回，自屬將加惡害於被害人財產之通
    知，縱內容虛假，含有詐欺性質，亦無礙於恐嚇取財罪之成
    立認被告應成立幫助恐嚇取財罪云云，指摘原審判決不當，
    其上訴為無理由。但原審判決既有上開瑕疵，應由本院將原
    審判決撤銷改判。爰審酌被告犯罪之動機、目的、手段、其
    品行及智識程度、被害人受損害之金額為二萬元，所造成之
    損害尚非重大、及被告猶卸飾責任，未具悔意等一切情狀，
    量處有期徒刑三月，並依中華民國九十六年罪犯減刑條例規
    定減輕其刑，並均諭知易科罰金之折算標準。原審公訴檢察
    官雖求處被告有期徒刑五月以上云云，惟本院審酌檢察官之
    上開求刑基礎係認被告所涉犯之法條為刑法第30條第1項、
    第346條第1項，然被告所犯者既為幫助詐欺取財罪，且被害
    人所受之損害金額尚非鉅大，故認予以量處如主文所示之刑
    ，在罪刑之間係屬相當，是公訴檢察官之求刑尚屬過重，自
    為本院所不採。
據上論斷，應依刑事訴訟法第369條第1項前段、第364條、第299
條第1項前段、第300條，刑法第30條第1項、第2項、第339條第
1項、第47條第1項、第41條第1項前段，刑法施行法第1條之1，
中華民國九十六年罪犯減刑條第2條第1項第3款、第7條第1、2項
，判決如主文。
本案經檢察官甲○○到庭執行職務。
中　　華　　民　　國　　96　　年　　9　　月　　5  　　日
            刑事第九庭    審判長法　官　陳　筱　珮
                                法　官  康  應  龍
                                法　官  趙  春  碧
上列正本證明與原本無異。
不得上訴。
                                書記官　胡  美  娟
中　　華　　民　　國　　96　　年　　9 　　月　　6 　　日
附錄論罪科刑法條：
刑法第339條第1項
　意圖為自己或第三人不法之所有，以詐術使人將本人或第三人
　之物交付者，處五年以下有期徒刑、拘役或科或併科一千元以
  下罰金。
